【裁判字號】    96,保險上更(一),24
【裁判日期】    970617
【裁判案由】    給付保險金
【裁判全文】
臺灣高等法院民事判決            96年度保險上更(一)字第24號
上  訴  人  丙○○○
訴訟代理人  周德壎律師
複代理人    甲○○
被上訴人    國泰人壽保險股份有限公司
法定代理人  丁○○
訴訟代理人  賴盛星律師
複代理人    程才芳律師
上列當事人間，請求給付保險金事件，上訴人對於中華民國95年
10月31日臺灣臺北地方法院94年度保險字第75號第一審判決，提
起上訴，經最高法院第1次發回更審，本院於97年6月10日言詞辯
論終結，判決如下：
    主      文
原判決廢棄。
被上訴人應給付上訴人新台幣壹仟萬元，並自民國94年 9月15日
起至清償之日止，按週年利率百分之十計算之利息。
第一、二審及發回前第三審之訴訟費用，由被上訴人負擔。
本判決所命給付，於上訴人以新台幣佰拾肆萬元為被上訴人
供擔保後，得為假執行；但被上訴人如以新台幣壹仟萬元或同額
之國泰世華商業銀行一年期可轉讓定期存單，為上訴人預供擔保
後，免為假執行或撤銷假執行。
    事實及理由
一、上訴人起訴主張：被上訴人於民國(以下同)89年 7月間與上
    訴人之女黃美華簽訂旅行平安保險契約（以下稱系爭契約）
    ，約定被保險人為黃美華，保險期間自同年月22日5時起計2
    日，保險金額為新臺幣(以下同）1,000萬元，指定上訴人為
    身故保險金之受益人。嗣被保險人黃美華與其妹黃美淑於同
    月22日同至花蓮旅遊，翌（23）日在花蓮火車站失蹤，同月
    27日經人發現僅著小背心及內褲陳屍於花蓮市某大樓空屋。
    查被保險人黃美華因外來突發事故致死，屬系爭契約所承保
    之範圍，自應依約給付身故保險金，並依保險法第34條第 2
    項之規定，按週年利率 10%計付遲延利息。爰依系爭契約求
    為命被上訴人給付 1,000萬元，及自起訴狀繕本送達翌日即
    94年9月15日起至清償日止，按週年利率10%計算利息之判決
    ；對於原法院為其敗訴判決聲明不服，提起上訴所為聲明：
    (一)原判決廢棄。(二)被上訴人應給付上訴人 1,000萬元，及自
    94年9月15日起至清償日止，按週年利率10%計算之利息。(三)
    訴訟費用由被上訴人負擔。(四)請准供擔保為假執行宣告。
二、被上訴人則以：上訴人之女即被保險人黃美華患有精神疾病
    ，難為有效之意思表示，與被上訴人間不可能成立有效之系
    爭契約，上訴人無從據以請求保險金。況上訴人於89年8月3
    日確認黃美華死亡，已知悉發生保險事故後，於同月18日向
    被上訴人提出理賠申請，經被上訴人退回，卻遲至94年始提
    起本件訴訟，其給付保險金請求權，顯已逾保險法第65條所
    規定之 2年時效期間，被上訴人亦得拒絕給付。若認上訴人
    仍得請求，然其未舉證證明黃美華係遭遇外來突發事故致死
    ，所為之請求尤非有理等語，資為抗辯；對於上訴人之上訴
    所為答辯聲明：(一)上訴駁回。(二)第二審及發回前第三審訴訟
    費用由上訴人負擔。(三)願供擔保免為假執行宣告。
三、上訴人主張被上訴人於89年 7月間與上訴人之女黃美華簽訂
    系爭契約，約定被保險人為黃美華，保險期間自同年月22日
    5時起計2日，保險金額為 1,000萬元，指定上訴人為身故保
    險金之受益人。嗣被保險人黃美華與其妹黃美淑於同月22日
    同至花蓮旅遊，翌（23）日在花蓮火車站失蹤，同月27日經
    人發現僅著小背心及內褲陳屍於花蓮市○○○街一棟大樓二
    樓空屋等事實，為被上訴人所不爭執，且有平安保險保險單
    、人身意外傷害保險費收據、剪報影本、相驗屍體證明書、
    旅行平安保險要保書、法務部法醫研究所鑑定書等在卷 (原
    審卷第8、12至15、36、59至67頁)為憑；上訴人主張之上開
    事實，應堪信為真實。
四、被上訴人以上訴人之女黃美華係領有身心障礙手冊之重度精
    神障礙者，是否知悉保險之意義及有無簽訂系爭契約之意思
    ，非無疑義，且系爭契約書上之要保人、被保人欄內之「黃
    美華」簽名與保本101終身壽險要保書原件，美滿202終身壽
    險要保書原件上「黃美華」簽名筆跡，顯係不同人所為，系
    爭契約是否確為黃美華所簽訂，亦非無疑。從而，雙方保險
    契約尚未成立，上訴人之請求，尚屬無據等語為抗辯；經查
    ：
(一)被保險人黃美華確曾於88年 5月21日因精神分裂病，在行政
    院衛生署嘉南療養院住院治療，依其出院病歷摘要所記載：
    「慢性精神分裂病患者，發作約於30年前，正性症狀包括有
    ：幻聽、被害怪異妄想，至今已多次住院，……曾於74年喝
    農藥自殺而作過胃切除手術，88年自振興醫院出院，仍持續
    有正性精神症狀，……」之病史，被保險人尚未至心神喪失
    之程度；本件系爭契約之簽訂，係被保險人於89年 7月22日
    與其妹黃美淑相偕由台北至花蓮泛舟遊玩，苟屬心神喪失，
    其妹黃美淑何能攜其一同出遊，顯見其簽訂系爭契約之時，
    應屬行動、舉止正常；矧被保險人除有本件系爭契約之簽訂
    外，於其罹有精神分裂病期間之87年4、5月間兩度與被上訴
    人簽訂保本101終身壽險契約、及美滿202終身壽險契約之事
    實，為被上訴人所不爭執，且有被上訴人提出之國泰保本10
    1終身壽險要保書、國泰美滿202終身壽險要保書在卷 (原審
    卷第124至130頁 )足稽；被上訴人抗辯被保險人黃美華簽訂
    系爭契約之時，不解保險意義及無簽訂系爭契約之意思，尚
    嫌率斷，委無足採。
(二)被上訴人所簽訂之系爭契約要保書，雖經原審法院囑託法務
    部調查局鑑定結果認其上「要保人」、「被保人」欄內「黃
    美華」字跡，與黃美華於87年4、5月間所簽前述二件終身壽
    險要保書上「要保人」簽名、「主契約被保險人」簽名攔內
    「黃美華」字跡筆劃特徵均不相同，有法務部調查局鑑定通
    知書在卷(原審卷第208、209頁)足憑，固屬不虛；惟查：本
    件被保險人黃美華簽訂系爭契約，係由被保險人之妹、即共
    同投保之黃美淑以電話向被上訴人之業務員李麗華(處長)投
    保，由李麗華辦理投保相關手續，當時李麗華並未要求要保
    人黃美華及黃美淑本人親自簽名，其後由黃美淑交付保險費
    予李麗華同時，由李麗華交付保險單等事實，業據上訴人提
    出黃美淑與李麗華間之電話錄音譯文在卷(原審卷第250至25
    2頁)可稽。由此，足徵系爭契約係經被保險人黃美華之同意
    而為要保，被上訴人收受保險費而為承諾，系爭契約已因當
    事人之意思表示一致，依民法第153條第1項之規定為合法有
    效、成立。被上訴人以系爭契約之要保書上要保人、被保險
    人欄內之「黃美華」簽名非黃美華所為，抗辯系爭契約尚未
    成立，顯無足採。
五、被上訴人另以上訴人已於89年8月3日確認被保險人黃美華死
    亡，保險事故業已發生，其請求權之時效於91年8月2日屆滿
    2年而消滅，上訴人竟遲至94年7月 6日始提起本件訴訟，其
    請求權已罹於時效而消滅等語為抗辯；經查：
(一)按：由保險契約所生之權利，自得為請求之日起，經過二年
    不行使而消滅，保險法第65條前段固有明文規定；惟查：「
    消滅時效，自請求權可行使時起算。」、「行使權利，履行
    義務，應依誠實及信用方法。」民法第128條前段、第148條
    第 2項分別定有明文；最高法院96年度臺上1239號、91年度
    臺上字第1960號亦分別著有：「民法第 128條規定，消滅時
    效自請求權可行使時起算，所謂請求權可行使時，乃指權利
    人得行使請求權之狀態，其行使請求權已無法律上之障礙而
    言。至於義務人實際能否為給付，則非所問。」、「按消滅
    時效，自請求權可行使時起算，民法第 128條定有明文。所
    謂請求權可行使時，乃指權利人得行使請求權之狀態而言。
    契約當事人請求給付報酬之時間，與其得請求給付報酬之時
    間，意義並不相同，在計算消滅時效是否完成，更有其相異
    之處。前者為請求權人實際提出請求之時間，關係消滅時效
    是否中斷之問題；後者則為契約約定得請求給付之時間，亦
    即其請求權發生之時間，及消滅時效起算之時間。」之裁判
    意旨，可資參照。
(二)被保險人黃美華於89年 7月22日與其妹黃美淑同往花蓮旅遊
    ，翌（23）日在花蓮火車站失蹤，遍尋無著，即轉往派出所
    報案，同月27日經人於花蓮市○○○街96號 2樓發現一具僅
    著小背心及內褲已長蛆之女屍，同年8月3日經被保險人之妹
    黃美淑前往認屍確定為被保險人黃美華，上訴人隨即於同月
    18日連同前述保本101終身壽險、及美滿202終身壽險一併向
    被上訴人申請理賠，被上訴人已就保本 101終身壽險、及美
    滿202終身壽險2件予以理賠，而本件因被上訴人對於被保險
    人之死亡，「是否意外」存有疑義，由承辦人乙○○、及會
    辦單位分別簽註：「…已通知解剖鑑定確認是否意外致死再
    補證明提出申請。」、「…旅平險待補證明後再議。」之意
    見後，經「批示與裁決」：「一、…二、是否意外死亡，俟
    解剖鑑定結果再議。 (由於解剖鑑定結果尚未確定，向受益
    人說明於鑑定結果確定公司受理後，始計延滯息）」等事實
    ，為被上訴人所不爭執，且有檢察官之簽呈、理賠申請書、
    理賠死殘案件簽擬單在卷 (原審卷第20、21、37頁、本院更
    字卷第 80、81頁)，經核與證人乙○○於本院準備程序期日
    到場所為：「…通知她等相驗結果證明出來證實是意外才符
    合理賠的條件。」之證言(本院更字卷第78頁背面)，尚無不
    合；被上訴人已承諾上訴人俟解剖鑑定結果後，再行核議，
    至為明確。
(三)查臺灣花蓮地方法院檢察署 (以下稱花蓮地檢署)除於89年8
    月14日核發被保險人黃美華之死亡原因為「解剖送驗」之屍
    體證明書外，91年1月15日另行核發死亡原因為「偵查中」
    之屍體證明書予上訴人，92年7月31日、93年5月、93年 6月
    10日分別函覆黃美淑92年5月28日、93年4月26日、93年6月8
    日之聲請狀略以：「本署89年度相字第 266號死者黃美華不
    詳案不排除他殺嫌疑，現仍在偵查中…」、「…經查本署89
    年度相字第 266號黃美華死亡案，仍在查證中，尚無法確定
    死亡原因，待確認死因後再行通知。…」、「本署偵辦89年
    度相字第 266號黃美華死亡案，經解剖後之鑑定結果為『因
    屍體已成高度腐敗，無法斷定死因』…」，93年10月 8日以
    花檢東作九十三調3字第15266號檢附檢察官偵辦情形之簽呈
    ，略以：「本署承辦93年度調字第 3號黃美華死亡案之調查
    情形，經查本件偵辦情形如附件所示(詳說明一)，相關解剖
    報告因屬密件，如有民事訴訟調閱必要，宜請民事法院向本
    署函調…。」函覆立法委員盧博基國會辦公室，副本抄送黃
    美淑等事實，有花蓮地檢署前開屍體證明書、及函文在卷(
    原審卷第14至22頁 )足稽；上訴人隨即依系爭契約檢附上述
    函文向被上訴人行使保險金給付請求權之意思表示，被上訴
    人仍以「…此次台端詢問被保險人之意外身故保險金，依台
    端所附資料，花蓮地檢署93年 6月10日之回函，被保險人經
    解剖後鑑定：『因屍體已成高度腐敗，無法斷定死因』，故
    無法認定為意外造成，如台端嗣後有意外死亡之證明文件，
    依保險法第65條規定，可於知悉後 2年內提出申請，本公司
    當予受理。…」函覆黃美淑，有被上訴人不爭執之函文在卷
    (原審卷第108頁)足稽。
(四)綜合上述，被上訴人已將系爭契約上訴人之保險金給付請求
    權，同意延至解剖鑑定結果後二年內行使；從而，93年10月
    間上訴人接獲花蓮地檢署函覆立法委員盧博基國會辦公室之
    副本後，依系爭契約請求被上訴人給付保險金，被上訴人以
    「…此次台端詢問被保險人之意外身故保險金，依台端所附
    資料，花蓮地檢署93年 6月10日之回函，被保險人經解剖後
    鑑定：『因屍體已成高度腐敗，無法斷定死因』，故無法認
    定為意外造成，如台端嗣後有意外死亡之證明文件，依保險
    法第65條規定，可於知悉後 2年內提出申請，本公司當予受
    理。…」函覆後之94年7月6日提起本件訴訟，參照民法第12
    8條前段、最高法院96年度臺上1239號、91年度臺上字第196
     0號之裁判意旨，尚難認上訴人之保險金給付請求權，已罹
    於時效而消滅；且被上訴人對於拒絕理賠之保險事件，均以
    書面通知之事實，業據被上訴人於本院言詞辯論期日為「 (
    一般不予理賠的話會不會有書面通知？) 一般都會有書面通
    知，…」之陳述，而本件竟一再通知上訴人補正意外死亡證
    明文件，不依其一般理賠程序為不與理賠之通知，於上訴人
    提起本件訴訟，始以時效完成為抗辯，其履行系爭契約之義
    務，顯違民法第148條第2項所規定之誠信原則，要非足採。
六、被上訴人另以上訴人依系爭契約請求被上訴人給付死亡保險
    金，自應就就保險人係遭遇疾病以外之外來突發之意外事故
    ，並以此意外事故為導致被保險人死亡原因之有利事實負舉
    證之責，迄未盡舉證之責，不能向被上訴人請求給付保險金
    等語為抗辯；經查：
(一)按：「保險契約之解釋，應探求契約當事人之真意，不得拘
    泥於所用之文字；如有疑義時，以作有利於被保險人之解釋
    為原則。」、「傷害保險人於被保險人遭受意外傷害及其所
    致殘廢或死亡時，負給付保險金額之責。前項意外傷害，指
    非由疾病引起之外來突發事故所致者。」、「被保險人故意
    自殺，或因犯罪行為，所致傷害、殘廢或死亡，保險人不負
    給付保險金額之責任」保險法第54條第2項、第131條、第13
     3條分別定有明文；最高法院92年度臺上字第2710號、91年
    度臺上字第2187號亦分別著有：「保險契約率皆為定型化契
    約，被保險人鮮有依其要求變更契約約定之餘地；又因社會
    之變遷，保險市場之競爭，各類保險推陳出新，故於保險契
    約之解釋，應本諸保險之本質及機能為探求，並應注意誠信
    原則之適用，倘有疑義時，應為有利於被保險人之解釋（保
    險法第54條第 2項參照），以免保險人變相限縮其保險範圍
    ，逃避應負之契約責任，獲取不當之保險費利益，致喪失保
    險應有分散風險之功能，及影響保險市場之正常發展。意外
    傷害保險乃相對於健康保險，健康保險係承保疾病所致之損
    失；意外傷害保險則在承保意外傷害所致之損失。人之傷害
    或死亡之原因，其一來自內在原因，另一則為外在事故（意
    外事故）。內在原因所致之傷害或死亡，係指被保險人因罹
    犯疾病、細菌感染、器官老化衰竭等身體內部因素所致之傷
    害或死亡；至外來事故（意外事故），則係指內在原因以外
    之一切事故而言，其事故之發生為外來性、偶然性，而不可
    預見，除保險契約另有特約不保之事項外，意外事故均屬意
    外傷害保險所承保之範圍。」、「按主張法律關係存在之當
    事人，僅須就該法律關係發生所須具備之特別要件，負舉證
    之責任，至於他造主張有利於己之事實，應由他造舉證證明
    (本院48年臺上字第 887號判例參照)。查上訴人已就黃○利
    與被上訴人間有保險契約存在，及黃○利係一氧化碳中毒死
    亡之事實，為相當之舉證；而被上訴人抗辯黃○利係自殺死
    亡，其不負賠償責任云云，自屬主張有利於己之事實，即應
    由被上訴人負舉證之責。原審認應由上訴人就黃○利確係意
    外事故死亡之事實負舉證之責，已與上開判例意旨相違。」
    等裁判意旨，可資參照。而系爭契約之國泰旅行平安保險契
    約條款第 2條之保險範圍，亦明確約定：「被保險人於本契
    約有效期間內，因遭受意外傷害事故，致其身體蒙受傷害而
    致殘廢或死亡時，依照本契約之約定，給付保險金。前項所
    稱意外傷害事故，指非由疾病引起之外來突發事故。」有國
    泰旅行平安保險契約條款在卷 (原審卷第10頁)足憑。
(二)本件被保險人黃美華之死因，依花蓮地檢署相驗屍體證書，
    除載明「解剖送驗」、「偵查中」外，由上述函文中雖明載
    「因屍體已成高度腐敗，無法斷定死因」；惟查被保險人黃
    美華確係偕同其妹黃美淑前往花蓮旅遊，於黃美淑進入花蓮
    火車站如廁後，發現失蹤遍尋不著，迄被發現陳屍於花蓮市
    ○○○街96號 2樓，顯非因罹犯疾病，細菌感染，器官老化
    衰竭等身體內部因素所致之死亡；而從其被發現時僅穿著小
    背心及內褲，並無內衣及外衣等之陳屍現狀，顯係遭受內在
    原因以外之外來事故（意外事故），其事故之發生為外來性
    ，偶然性，不可預見性，參照最高法院92年度臺上字第2710
    號、91年度臺上字第2187號等裁判意旨，上訴人已就黃美華
    意外事故死亡，被上訴人應負給付保險金責任之事實，已盡
    其舉證責任；而被上訴人欲免除給付本件保險金之責任，自
    應就黃美華非因意外事故死亡，例如：因病或因自殺而死亡
    等事實，負舉證之責任，惟被上訴人並無法舉證以實其說，
    一再抗辯舉證責任在於上訴人，顯係卸責飾詞，委無足採。
七、綜上所述，被保險人黃美華確係因遭遇外來突發之意外傷害
    事故，而致其身體蒙受傷害而死亡；上訴人依系爭契約訴請
    被上訴人給付保險金1,000萬元，併依保險法第34條第2項之
    規定，請求自起訴狀繕本送達翌日、即94年 9月15日起至清
    償日止按週年利率百分之十計算之利息，洵屬有據，應予准
    許；從而，原法院為其敗訴判決，並駁回其假執行之聲請，
    容有未恰；上訴意旨指摘原法院之判決不當，求予廢棄，非
    無理由，應由本院予以廢棄，更為判決如主文第 2項所示。
八、兩造均陳明願供擔保也代釋明，請准、免宣告假執行，經核
    尚無不合，爰酌定如主文第4項所示之金額，分別准許之。
九、本件事證已臻明確，兩造其他攻擊、防禦方法，及提出未援
    用之證據，經斟酌後認不影響判決基礎，無逐一論述必要，
    併此敘明。
十、據上論結，本件上訴為無理由，爰依民事訴訟法第450條第1
    項、第78條、第463條、第390條第1項、第392條第 2項之規
    定，判決如主文。
中    華    民    國    97    年    6    月    17    日
                    民事第五庭
                        審判長法  官  魏麗娟
                              法  官  蔡芳齡
                              法  官  陳博享
正本係照原本作成。
如不服本判決，應於收受送達後20日內向本院提出上訴書狀，其
未表明上訴理由者，應於提出上訴後20日內向本院補提理由書狀
（均須按他造當事人之人數附繕本）上訴時應提出委任律師或具
有律師資格之人之委任狀；委任有律師資格者，另應附具律師資
格證書及釋明委任人與受任人有民事訴訟法第466條之1第1項但
書或第2項（詳附註）所定關係之釋明文書影本。
中    華    民    國    97    年    6     月    17    日
                              書記官  鄭靜如
附註：
民事訴訟法第466條之1（第1項、第2項）：
對於第二審判決上訴，上訴人應委任律師為訴訟代理人。但上訴
人或其他法定代理人具有律師資格者，不在此限。
上訴人之配偶、三親等內之血親、二親等內之姻親，或上訴人為
法人、中央或地方機關時，其所屬專任人員具有律師資格並經法
院認為適當者，亦得為第三審訴訟代理人。


司法院資訊處製作；財團法人民間司法改革基金會備份。
